【裁判字號】    92,台上,1777
【裁判日期】    920821
【裁判案由】    給付工程款
【裁判全文】
最高法院民事判決                              九十二年度台上字第一七七七號
    上  訴  人  名哲工程事業有限公司
    法定代理人  張天賞
    訴訟代理人  鄭曉東律師
                魏緒孟律師
    被 上訴 人  呂發起營造有限公司
    法定代理人  許駿敏
右當事人間請求給付工程款事件，上訴人對於中華民國九十年七月二十六日台灣高等
法院高雄分院第二審判決︵八十九年度上字第三二五號︶，提起上訴，本院判決如左
：
    主  文
原判決廢棄，發回台灣高等法院高雄分院。
    理  由
本件上訴人主張：被上訴人於民國八十七年間向公路局第三區工程處承包台一八四線
（小山至竹子門段）三六Ｋ＋一七○｜四○Ｋ＋二○○路基路面拓寬工程（下稱一八
四線工程），其中之基樁工程（下稱系爭工程）經沅建企業有限公司（下稱沅建公司
）介紹，轉包予上訴人承攬，上訴人已依約完工，惟被上訴人就反循環基樁工程款新
台幣（下同）八十五萬四千二百八十元，基樁載重試驗費二十七萬三千元，合計一百
十二萬七千二百八十元，迄未付款。縱認兩造間無承攬關係，然沅建公司前介紹上訴
人承攬被上訴人「屏東機場工程」之部分工程，被上訴人向上訴人收取發票並給付工
程款之行為，足可令上訴人誤認沅建公司或其實際負責人鄒政和為被上訴人之代理人
，或可認為被上訴人知鄒政和或沅建公司表示為其代理人而不為反對之情形，被上訴
人亦應負表見代理之授權人責任。另被上訴人與沅建公司在八十七年十月三日之協調
會（下稱系爭協調會）訂立債務承擔契約，範圍包括未到場之小包在內，足見沅建公
司積欠上訴人之系爭工程款，被上訴人亦同意承擔，而上訴人法定代理人張天賞亦與
鄒政和前去找被上訴人法定代理人許駿敏，獲得許駿敏同意給付工程款之承諾等情。
上訴人自得依承攬契約、表見代理及債務承擔之法律關係，求為命被上訴人給付一百
十二萬七千二百八十元工程款，並加付法定遲延利息之判決。
被上訴人則以：伊承攬之一八四線工程，係交由沅建公司承作，與上訴人間並無承攬
關係。證人鄒政和亦未以伊之代理人自居，伊毋庸負授權人之責。否認於系爭協調會
有訂立債務承擔契約，亦未承諾同意給付系爭工程款等語，資為抗辯。
原審維持第一審所為上訴人敗訴之判決，係以：(一)上訴人主張其透過沅建公司鄒政和
之介紹向被上訴人承攬系爭工程，兩造間已成立承攬契約云云，為被上訴人所否認，
且證人即沅建公司負責人莊琇茹之夫鄒政和證稱：「我們對內向被上訴人負責，對外
找小包以被上訴人名義簽約，簽約之事，均向被上訴人簽約，被上訴人有的有簽有的
沒簽；名哲（即上訴人）是我找來做的，沒有簽約，但有向被上訴人電話報備」等語
，顯見若有簽約，係由被上訴人直接與小包為之，並非沅建公司或鄒政和得以被上訴
人之名義代理為之，上訴人亦不爭執未與被上訴人簽訂書面契約，而所稱向被上訴人
電話報備，充其量僅是知會被上訴人系爭工程實際施作之人而已，尚難認兩造間因此
發生承攬契約之效力。況證人鄒政和亦稱：八十六年間向被上訴人承攬包括一八四線
工程在內之六個工程全部，找小包來應該是替我（指沅建公司）工作的等語，足見被
上訴人已將包含系爭工程在內之一八四線工程全部交由沅建公司承攬，再由沅建公司
轉給小包承攬，衡情被上訴人無再與上訴人另行訂立承攬契約之必要，上訴人主張與
被上訴人間有承攬契約云云，顯不足取。又被上訴人雖對於屏東機場工程有收受以其
為買受人名義之發票及給付工程款不爭執，惟否認就屏東機場工程與上訴人間有承攬
關係。證人鄒政和稱：工程請款係以沅建公司名義向被上訴人請款，再將款項轉發小
包；小包開發票寫被上訴人（名義）交付我向被上訴人請款，付款之程序不論是系爭
協調會之前或之後皆相同等語。是各下包廠商請款時，開立買受人為被上訴人名義之
統一發票，係因為各下包廠商與沅建公司間約定工程款付款方式，不得據此即認上訴
人與被上訴人確有承攬契約存在。(二)由自己之行為表示以代理權授與他人，或知他人
表示為其代理人而不為反對之表示者，對於第三人應負授權人之責任，民法第一百六
十九條前段定有明文。上訴人指為介紹渠前往施作系爭工程之證人鄒政和證稱，其邀
上訴人前來施工，並未以被上訴人名義為之等語，並無表明係被上訴人代理人之行為
；至請款發票開立被上訴人名義，亦先交由沅建公司審核再轉交被上訴人，此係沅建
公司與小包間約定之付款方式，亦無表見代理事實之可言，上訴人之主張，自無足採
。(三)被上訴人、沅建公司及下包廠商於八十七年十月三日協調清償沅建公司積欠下包
廠商工程款，係包括上訴人系爭工程款等情，雖經證人鄒政和證稱屬實，然為被上訴
人所否認。而證人鄒政和係沅建公司實際負責人，若被上訴人應對上訴人負給付工程
款之責，則沅建公司即毋須負責，頗具利害關係，該部分之證詞，難遽信為實。又依
系爭協調會記錄，亦無法證明被上訴人有為該部分承諾。上訴人亦自承其未參加系爭
協調會，則系爭協調會之約定，僅係被上訴人、沅建公司與參與該會之下包廠商間之
共同約定，其效力僅存在渠等之間，上訴人既未參與該項約定，自不得援引該項約定
對被上訴人有所請求。又被上訴人係為沅建公司「代墊」八十七年十月三日前之工程
款予下包廠商，而八十七年十月三日後之工程款則全數由被上訴人「代」沅建公司給
付下包廠商，顯見對下包廠商負有給付工程款義務者，仍為沅建公司，被上訴人並無
承擔沅建公司該部分債務之意，否則即應由被上訴人「直接」給付工程款予下包廠商
，而非「代」沅建公司給付工程款。上訴人主張被上訴人於系爭協調會中承擔沅建公
司對其工程款之債務云云，自無足取等詞，為其判斷之基礎。
按判決理由項下，應記載關於攻擊或防禦方法之意見，民事訴訟法第二百二十六條第
三項定有明文，法院為原告敗訴之判決，而其關於攻擊方法之意見有未記載於判決理
由項下者，即為同法第四百六十九條第六款所謂判決不備理由。查上訴人於原審主張
被上訴人與沅建公司在系爭協調會訂立債務承擔契約，承擔範圍包括未到場之小包在
內，並舉證人鄒政和證稱「協調會被上訴人公司（法定代理人）許駿敏及所有在場之
小包共同決定的，即使未到場之小包，亦比照辦理」，「八十七年十月間（協調會後
）名哲公司請不到款項，負責人張天賞請我一起去被上訴人公司找許駿敏，當時許駿
敏叫張天賞不要擔心，等他向業主領到款再撥款給上訴人公司」等語為證，而被上訴
人對證人所稱系爭協調會上決定未到場之小包，亦比照辦理之證詞，亦表示無意見（
見原審卷第一０九頁、第一一三頁、第一四四頁、第一四五頁），此攸關上訴人之請
求有無理由，原審對上訴人前開攻擊方法及重要證據，並未在判決理由項下記載其取
捨意見，遽維持第一審駁回上訴人之訴之判決，自屬違背法令。上訴論旨，指摘原判
決不當，求予廢棄，非無理由。
據上論結，本件上訴為有理由，依民事訴訟法第四百七十七條第一項、第四百七十八
條第一項，判決如主文。
中      華      民      國    九十二    年      八      月    二十一    日
                              最高法院民事第一庭
                                  審判長法官  李  錦  豐
                                        法官  楊  鼎  章
                                        法官  吳  麗  女
                                        法官  陳  國  禎
                                        法官  陳  重  瑜
      右正本證明與原本無異
                                              書  記  官
中      華      民      國    九十二    年      九      月    十二      日
                                                                        Ｒ


司法院資訊處製作；財團法人民間司法改革基金會備份。
